【裁判字號】    98,交聲,1120
【裁判日期】    980521
【裁判案由】    交管條例聲異
【裁判全文】
臺灣板橋地方法院交通事件裁定        98年度交聲字第1120號
原處分機關  交通部公路總局臺北區監理所
受處分人即
異  議  人  乙○○
上列受處分人即異議人因違反道路交通管理處罰條例案件，對於
交通部公路總局臺北區監理所民國九十八年四月二十七日所為之
處分（原處分案號：北監自裁字第裁40-1AD701792號），聲明異
議，本院裁定如下：
    主  文
原處分撤銷。
乙○○汽車駕駛人，在設有禁止停車標線之處所停車，處罰鍰新
臺幣陸佰元。
    理  由
一、聲明異議意旨略以：受處分人即異議人乙○○於民國九十八
    年四月九日下午三時五十八分許，駕駛所有車號8230-EQ 號
    自用小客車，將上開小客車停放在臺北市○○路四十八巷週
    邊，遭交通稽查助理人員認異議人有「在設有禁止停車標線
    之處所停車（黃線停車）」之違規行為而逕行舉發，嗣被裁
    處新臺幣（下同）九百元。惟異議人駕車當時行經臺北市○
    ○區○○路四十八巷週邊時，因車上之異議人母親陳張燕琴
    前因心臟病住院約一週後剛出院有服藥之關係，會產生暈眩
    、嘔吐等副作用，當時更有內急情形，而必須及時處理，故
    異議人即將上開小客車停放在違規地點後，異議人便攙扶母
    親至附近之真鍋咖啡店借用廁所，因該店廁所在二樓，異議
    人母親行走不便，異議人便跟在身旁照料。待異議人與母親
    回到停車處，便發現已被開立罰單，異議人與母親均感驚訝
    ，認為舉發時間太快，於是向臺北市停管處申訴，所得回覆
    竟是：不服撤銷免罰要件，本件仍請依規定繳納罰鍰。於是
    異議人再向監理所提出聲明異議，異議人與母親均不服裁決
    。為此，請求均院考量本件違規係因異議人母親疾病所需，
    在不得已情況下之權宜措施等語。
二、原處分機關交通部公路總局臺北區監理所裁罰事實及意見略
    以：緣臺北市停車管理工程處執勤人員於九十八年四月九日
    下午三時五十八分許，在臺北市○○路四十八巷週邊，查獲
    上開小客車因「在設有停車標線之處所停車（黃線停車）」
    之違規行為，遂以北市交停字第1AD701792 號違反道路交通
    管理事件通知單（下稱舉發通知單）逕行舉發，嗣舉發機關
    將本件舉發通知單移送聯移送本所處理。舉發機關意見略以
    ：案經執勤人員證實當時係因駕駛人不在現場，即依違規事
    實採證告發並將告發通知單（標示聯）夾於汽車擋風玻璃明
    顯處，完成告發程序，依採證照片顯示，停車處路面繪製之
    實黃線清晰可見，足以警示車輛駕駛人不得在該處停車，惟
    該車確於禁停之黃線路段停車（駕駛人不在場），顯已違反
    道路交通管理處罰條例第七條之二第二項第四款、第三條第
    九款及道路交通安全規則第一百十二條第一項第四款等規定
    ，為維停車秩序，執勤人員依道路交通管理處罰條例之相關
    規定照相舉發並無不當……等語，本站調查後，認異議人前
    開違規事實屬實，遂依道路交通管理處罰條例第五十六條第
    一項第四款規定，以北監自裁字第裁40-1AD701792號違反道
    路交通管理事件裁決書（下稱裁決書）對異議人裁處罰鍰九
    百元等語。
三、按汽車駕駛人停車時，有下列情形之一者，處新臺幣六百元
    以上一千二百元以下罰鍰：四、在設有禁止停車標誌、標線
    之處所停車，道路交通管理處罰條例第五十六條第一項第四
    款定有明文。再按交通法庭認為聲明異議有理由或聲明異議
    雖無理由而原處分不當或違法者，應以裁定將原處分經聲明
    異議部分撤銷，並自為裁定，但因原處分機關無管轄權而撤
    銷之者，應移送有管轄權之機關，道路交通案件處理辦法第
    二十條亦定有明文。
四、經查：
  (一)查異議人所有駕駛之上開小客車於九十八年四月九日下午三
    時五十八分許，在臺北市○○路四十八巷週邊違規停車，為
    臺北市停車管理工程處交通稽查助理執勤人員甲○○查獲異
    議人所有駕駛之上開小客車有「在設有停車標線之處所停車
    （黃線停車）」之違規行為，並填製本件舉發通知單逕行舉
    發，嗣舉發機關將本件舉發通知單移送聯移送原處分機關處
    理。原處分機關經調查後仍認定異議人有前開違規行為而對
    之予以裁處罰鍰九百元之事實，為異議人與原處分機關所不
    爭執，並有本件舉發通知單、裁決書、移送書各一份及違規
    採證照片一張在卷可參，是此部分之事實自堪認定。
  (二)訊據異議人固不否認有前開「在設有停車標線之處所停車（
    黃線停車）」之違規行為，惟仍以：本件舉發時間太快云云
    置辯。經本院傳喚臺北市停車管理工程處交通稽查助理執勤
    人員即證人甲○○到庭證稱：當時我們在取締違規停車的勤
    務，是臺北市停車管理工程處授權給我們，執勤時間從早上
    九點到晚上七點，屬於靜態的違規取締，停車格的收費是收
    費管理員負責，我們只負責紅線、黃線的違規部分。當時異
    議人車子是黃線停車，我就下車拿相機及告發單作舉發的動
    作，至於相片上有一輛很像併排停車那是剛好路過的車子，
    並不是違規的車子，那邊巷道很窄，所以也不可能可以併排
    ，上下班時間兩方要會車都有困難。因為我們從路段的第一
    輛車往後開，開到異議人那輛車子時七、八分鐘的時間，這
    段期間車子就是停在那邊，沒有看到人。如果車上有人停在
    紅線，我們只會勸導離開，當天車上及該路段的車輛上全部
    都沒有人等語，且異議人當庭對證人甲○○所述亦無意見，
    其亦自承：我們下樓往停車的地方走，來回可能有二十分鐘
    一節（參見本院卷第十七、十八頁反面）。準此以觀，異議
    人此一「在設有停車標線之處所停車（黃線停車）」之違規
    行為既然屬實，且違規停放時間亦長達二十分之久，而此等
    違規行為在法律評價上係屬於繼續犯之類型，亦即車輛停放
    完成時，違規事實即告完成，只是違規行為持續存在並未終
    止（參見司法院大法官議決釋字第六０四號解釋中之許玉秀
    大法官不同意見書第三八—三九頁），故此等違規行為並不
    因違規時間之長短而有違規構成要件事實該當與否之問題，
    亦即，縱使此等違規行為僅有一分鐘卻遭舉發，此情亦該當
    法律規範即道路交通管理處罰條例第五十六條第一項第四款
    之違規構成要件事實，更遑論司法院大法官議決釋字第六０
    四號解釋對於道路交通管理處罰條例第八十五條之一中之違
    規停車以每二小時之時間作為切割並擬制違規行為數係採取
    肯認其合憲性之見解，足認異議人就此部分所辯：本件舉發
    時間太快云云，殊無可採，是異議人駕車於事發當時當有「
    在設有停車標線之處所停車（黃線停車）」之違規行為，應
    堪認定。
  (三)惟按因避免自己或他人生命、身體、自由、名譽或財產之緊
    急危難而出於不得已之行為，不予處罰。但避難行為過當者
    ，得減輕或免除其處罰，行政罰法第十三條定有明文。本件
    據異議人之母親即證人陳張燕琴於本院審理中到庭證稱：因
    為本件事發前心臟要開刀所以有住院五天，但後來因為擔心
    所以沒有開成，就先吃藥，藥吃下去後都會吐、會拉，每天
    都要吃藥。當天異議人開車開到當地後，我就說我想要上廁
    所，因為我感覺要吐又要拉，所以必須要找廁所，忍不住。
    我兒子趕快在路邊找個位置停車，又怕我自己走會被機車撞
    ，所以下車跟我一起走，走到附近的真鍋咖啡店上廁所，廁
    所是在二樓，我兒子就攙扶我上去女廁，他則在門口等。當
    時真鍋有顧客及員工等語（參見本院卷第十七頁反面、第十
    八頁正面），以及異議人所提出之其母親陳張燕琴之國防醫
    學院三軍總醫院附設民眾診療服務處診斷證明書與藥單各一
    份以觀，堪認異議人及證人陳張燕琴所述因異議人之母親陳
    張燕琴患有心臟疾病，於本件事發前之九十八年三月二十七
    日起至同年四月一日止確曾住院，且其每日所服用之藥物主
    要副作用確有造成眩暈、腹瀉等現象之情形，當屬實在，則
    以本件事發當時，異議人駕車所載乘其母親陳張燕琴確有因
    心臟疾病而每日服藥，並因此導致眩暈、腹瀉、嘔吐之情形
    ，適時其母親陳張燕琴之狀況是否將有導致心臟疾病發作而
    危及生命或身體情事亦屬不明，則堪認此一危難應屬緊急，
    若異議人如不立即採取避難措施，嚴重者將有可能喪失救助
    或保全其母親陳張燕琴之生命、身體法益之機會，故異議人
    主觀上出於救助其母親陳張燕琴之意思，在客觀上不得已而
    為本件違規停車行為，當屬有據，惟異議人於本件違規停車
    後所須走至其母親陳張燕琴如廁之真鍋咖啡店兩者間之距離
    尚遠，均為異議人及其母親陳張燕琴於本院訊問中所自承（
    參見本院卷第十八頁正面），於此觀之，異議人駕車當時所
    身處之臺北市○○區○○街四十八巷週邊，乃屬士林夜市之
    人多聚集及商家、醫療診所林立之處，異議人實有更多較採
    取本件違規停車之優先選擇，例如可優先開至有廁所之商家
    門前，委請該商家內之店員或顧客先行協助照料並留意其母
    親陳張燕琴如廁之情況，抑或向該店員或顧客留存自己之行
    動電話以便其母親陳張燕琴果真有意外發生可立即聯繫，或
    可開至附近之醫療診所先行委請其內之醫護人員幫忙處理，
    其後再選擇合法之停車方式以俾後續處理，而非處於全然無
    助而需自身全程參與之狀況，惟異議人竟仍捨此不為，則此
    一行徑與該違規停車行為所造成之交通秩序危害之法益兩相
    權衡下，異議人之避難行為顯已過當，自不能阻卻違法，僅
    得減輕其處罰。
五、綜上所述，可認異議人駕車於事發當時確有「在設有停車標
    線之處所停車（黃線停車）」之違規行為，惟此一違規停車
    行為該當於緊急避難，但屬於避難過當，無法阻卻違法，自
    當依行政罰法第十三條規定，減輕其處罰。是以原處分機關
    不予詳察上情，逕援引道路交通管理處罰條例第五十六條第
    一項第四款規定，對異議人裁處罰鍰九百元，其認定事實及
    適用法律，即有違誤，難認有理由，自應由本院將原處分予
    以撤銷。然本件異議人既有上述違規停車之事實，而屬避難
    過當，亦如前述，則依道路交通案件處理辦法第二十條規定
    ，即異議人之聲明異議雖部分無理由而原處分違法，本院自
    得將原處分予以撤銷，改依道路交通管理處罰條例第五十六
    條第一項第四款、行政罰法第十三條之規定，並審酌異議人
    之違規情節、所生危害、違規後之態度等一切情狀（按違反
    道路交通管理事件統一裁罰基準表屬於行政程序法第一百五
    十九條第二項第二款所規定之裁量基準，屬於行政權之原處
    分機關行使裁量權時固受其拘束，惟從憲法所規範之權力分
    立原則下之司法權即交通法庭對交通裁罰處分行使司法審查
    及裁量權之法律解釋及適用上，該統一裁罰基準表僅得作為
    參考依據，而無從作為拘束司法權即交通法庭行使司法審查
    及裁量權之強制規定），諭知異議人如主文第二項所示之處
    罰，以資適法。
據上論斷，應依道路交通管理處罰條例第八十七條第二項、第五
十六條第一項第四款，行政罰法第十三條，道路交通案件處理辦
法第二十條，裁定如主文。
中    華    民    國    98    年    5     月    21    日
                  交通法庭    法  官  林家賢
如不服本裁定，應於裁定送達後五日內，向本院提出抗告狀（應
附繕本），抗告於臺灣高等法院。
                              書記官  林政良
中    華    民    國    98    年    5     月    21    日


司法院資訊處製作；財團法人民間司法改革基金會備份。
